ACORDAO-COMPLETO-2321516

ACÓRDÃO 1341/2020 ATA 18/2020 - PLENÁRIO

VISTOS, relatados e discutidos estes autos, referentes à auditoria operacional realizada no Canal Adutor do Sertão Alagoano com o objetivo de avaliar o estágio de contratação e de implementação de seus sistemas derivados, assim como identificar oportunidades de intervenção do Governo Federal para sincronizar as obras complementares e de integração do canal;
	ACORDAM os ministros do Tribunal de Contas da União, reunidos em sessão do Plenário, ante as razões expostas pelo relator, e com fundamento no art. 1º, inciso II, e 38, inciso I, da Lei 8.443/1992, e art. 169, inciso V, do Regimento Interno/TCU, em:
	9.1. determinar ao Ministério do Desenvolvimento Regional (MDR) , em conjunto com a Companhia de Desenvolvimento dos Vales do São Francisco e do Parnaíba (Codevasf) , com fulcro no art. 43, inciso I, da Lei 8.443/1992, combinado com o art. 250, inciso II, do Regimento Interno/TCU, que:
	9.1.1. remeta ao TCU, no prazo de 90 (noventa) dias, análise de viabilidade contendo cronograma previsto de implementação do empreendimento e lista de priorização dos Projetos Públicos de Irrigação (PPI) e dos subsistemas de abastecimento de água e aproveitamento hidroagrícola em comunidades rurais localizadas nos trechos já concluídos do Canal do Sertão Alagoano a serem realizados com os recursos públicos federais;
	9.1.2. por ocasião da liberação de recursos para a execução de etapas posteriores ao trecho V do eixo primário do Canal do Sertão Alagoano, e da eventual assinatura de novos instrumentos de transferência de recursos, vincule a implementação dos sistemas derivados necessárias à funcionalidade de todos os trechos do Canal, já concluídos ou em execução, em conformidade com os Princípios Constitucionais da Economicidade e da Eficiência e com o disposto no art. 12, incisos II e III, da Lei 8.666/1993, de forma a sincronizar as obras úteis de derivação do canal com a expansão do eixo primário do canal;
	9.2. determinar à Companhia de Desenvolvimento dos Vales do São Francisco e Parnaíba (Codevasf) , em conjunto com o Ministério do Desenvolvimento Regional (MDR) , o Governo do Estado de Alagoas, representado pelas Secretarias de Estado do Meio Ambiente e dos Recursos Hídricos (Semarh) e da Agricultura, Pecuária, Pesca e Aquicultura (Seagri) , que se reúnam no Comitê da Bacia Hidrográfica do Rio São Francisco (CBHSF) para que, com fulcro no art. 43, inciso I, da Lei 8.443/1992, combinado com art. 250, inciso II, do Regimento Interno do Tribunal de Contas da União, apresentem, no prazo de 180 (cento e oitenta) dias, o Plano de Recursos Hídricos da região de influência desse empreendimento contemplando:
	9.2.1. estudo técnico de viabilidade contemplando alternativas que visem assegurar o uso das águas do Canal do Sertão Alagoano nos próximos 5 (cinco) anos;
	9.2.2. os elementos de coordenação e de governança entre os integrantes, públicos e privados, que tenham influência ou conexão com o Canal do Sertão Alagoano, como:
	9.2.2.1. a estrutura de gestão dos recursos hídricos do Canal, assim como dos papéis e das responsabilidades de cada ator envolvido;
	9.2.2.2. o modelo regulatório e de gestão da infraestrutura que contemple as diversas finalidades do Canal e o uso sinérgico dos recursos hídricos captados no Rio São Francisco, visando ao desenvolvimento econômico-social, a redução das desigualdades regionais e a prevenção de conflitos pelo uso desordenado das águas do canal;
	9.3. recomendar ao Ministério de Desenvolvimento Regional (MDR) , com fulcro no art. 43, inciso I, da Lei 8.443/1992, combinado com art. 250, inciso III, do Regimento Interno/TCU que avalie, em conjunto com a Codevasf, a adequação, a exigibilidade e a proporcionalidade de se manter em ações e programas distintos as ações 140C do Programa 2077 (Agropecuária Sustentável) e 10CT do Programa 2084 (Recursos Hídricos) , de modo a promover uma melhor alocação dos recursos federais e para sincronizar as obras primárias e derivadas do Canal do Sertão Alagoano;
	9.4. recomendar ao Governo do Estado de Alagoas, representado pela Secretaria de Estado do Meio Ambiente e dos Recursos Hídricos (Semarh) , com fulcro no art. 43, inciso I, da Lei 8.443/1992, combinado com art. 250, inciso III, do Regimento Interno/TCU, que elabore programa de comunicação e transparência a respeito da regulação e do monitoramento da vazão dos recursos hídricos do Canal do Sertão Alagoano em tempo real e, preferivelmente, de forma on line, onde seja possível que a sociedade  acompanhe o uso real das águas transpostas do Rio São Francisco, em cada uma das regiões e trechos do empreendimento, promovendo também a elaboração de publicações digitais, relatórios conjunturais, informativos aos usuários, normativos, planos e estudos para as regiões de influência do Canal do Sertão Alagoano.
	9.5. dar ciência desta deliberação ao Ministério do Desenvolvimento Regional (MDR) , à Companhia de Desenvolvimento dos Vales do São Francisco e Parnaíba (Codevasf) , às Secretarias de Estado do Meio Ambiente e dos Recursos Hídricos (Semarh) e da Agricultura, Pecuária, Pesca e Aquicultura (Seagri) , por meio do Governo do Estado de Alagoas, e ao Comitê da Bacia Hidrográfica do Rio São Francisco (CBHSF) ;
	9.6. arquivar o presente processo.

Auditoria para avaliar a gestão do uso da água no Canal Adutor do Sertão Alagoano, considerando as situações problema que justificam o empreendimento e o seu potencial impacto na produção agropecuária e nos aspectos socioeconômicos das regiões previstas no projeto.

Entidades e órgãos do Governo do Estado de Alagoas; Ministério do Desenvolvimento Regional (MDR) e Companhia de Desenvolvimento dos Vales do São Francisco e do Parnaíba (Codevasf).

3. Interessados/Responsáveis:
3.1. Interessada: Secretaria de Controle Externo do TCU/AL (00.414.607/0002-07).

13.1. Ministros presentes: José Mucio Monteiro (Presidente), Walton Alencar Rodrigues, Benjamin Zymler, Augusto Nardes, Aroldo Cedraz (Relator), Raimundo Carreiro, Ana Arraes e Bruno Dantas.
13.2. Ministros-Substitutos presentes: Augusto Sherman Cavalcanti, Marcos Bemquerer Costa, André Luís de Carvalho e Weder de Oliveira.

AROLDO CEDRAZ

Transcrevo a seguir, com pequenos ajustes de forma, o Relatório de Auditoria realizado pela Secretaria de Controle Externo do TCU no Estado de Alagoas contido na peça 109:
"Introdução
Trata o presente relatório de auditoria operacional no Canal Adutor do Sertão Alagoano, que teve por objeto a Iniciativa 01LB do Programa 2084 - Recursos Hídricos, que tem como objetivo a construção do Canal Adutor do Sertão Alagoano e a Iniciativa 022T do Programa 2077 - Agricultura Sustentável, que busca a implantação dos Projetos Públicos de Irrigação (PPI) do Canal do Sertão Alagoano com 13.579 ha no Estado de Alagoas, questionadas quanto ao uso dos recursos hídricos atualmente disponíveis, quer sejam para fins agrícolas, de abastecimento de água urbano e de outras demandas rurais difusas contempladas no projeto, com recursos federais na ordem de R$ 2,3 bilhões, conforme metas do PPA 2016-2019, sob a responsabilidade do Ministério da Integração Nacional e da Companhia de Desenvolvimento dos Vales do São Francisco e do Parnaíba - Codevasf.
Apesar de já decorridos 25 anos desde o início das obras do Canal do Sertão Alagoano, com investimentos da ordem de 2,3 bilhões de reais e previsão de mais gastos, cerca de 600 milhões de reais, para construção do canal até o trecho V (Km 150) , verificou-se que há um descompasso entre a execução da adutora primária do canal e a implantação de obras complementares que já deveriam conduzir a água ao público alvo do projeto, tais quais: a construção de projetos públicos de irrigação, sistemas coletivos de abastecimento de água para uso hidro agrícola em comunidades rurais e barragens. Essa situação impede o atendimento tempestivo das situações problemas que justificaram o empreendimento.
O objetivo dessa auditoria foi verificar o estágio de contratação e implementação dos sistemas derivados do Canal do Sertão Alagoano, quanto aos aspectos de eficácia e efetividade, com vistas a verificar a destinação dos recursos hídricos atualmente disponíveis, quer sejam para fins agrícolas, de abastecimento de água urbano e de outras demandas rurais difusas contempladas no projeto, assim como identificar oportunidades de intervenção do governo federal para sincronizar as obras complementares e de integração do Canal, de forma a equilibrar a execução orçamentária, minimizar o custo social e o tempo de resposta do Estado à sociedade.
O Canal do Sertão Alagoano tem como objetivo aumentar a oferta de água para consumo humano, produção agrícola e pecuária, garantindo a distribuição equilibrada de água e priorizando as regiões de maior criticidade do Estado de Alagoas, como sertão e agreste, por meio da implantação de obras de infraestrutura hídrica.
Embora a finalidade do Canal do Sertão seja considerada para múltiplo uso, com projetos de perímetros de irrigação, perímetros de sequeiro, piscicultura em tanques e abastecimento urbano e rural de uso difuso, o Canal possui uma finalidade básica: propiciar o desenvolvimento regional pelo fomento da agricultura irrigada, que abrange atividades agropecuárias afins e de piscicultura, com o uso de técnicas de irrigação ou drenagem. 
Portanto, mais que fornecer água para dessedentação humana e animal, o projeto tem como premissa o aumento da produção de alimentos pelo agronegócio, principalmente a fruticultura, não somente para diminuir o quadro de fome, a desnutrição e o êxodo rural, mas, sobretudo, para aumentar a renda e o consumo médio das famílias a serem contempladas pelos PPI, contribuindo, assim, para a erradicação progressiva da pobreza crônica e secular da região.
A despeito do traçado adotado pela engenharia do canal, que permitiu o escoamento da água por gravidade desde o km 0, obedecendo um desnível de 12 cm por km, e das secas severas que assolam o sertão, o fornecimento de recursos hídricos aos produtores rurais de pequeno e médio porte nas áreas lindeiras ao eixo primário do Canal do Sertão Alagoano não é o objetivo principal descrito nos estudos técnicos e de viabilidade do empreendimento, que preconizaram o desenvolvimento do modelo de agricultura irrigada em faixas de solo previamente mapeadas nos levantamentos pedológicos.
Tal diagnóstico previu a utilização de 90% da água do canal para uso agropecuário perene em áreas de perímetros de irrigação e de sequeiro. O Estudo de Viabilidade do Aproveitamento Integrado dos Recursos Hídricos do Projeto do Canal do Sertão Alagoano foi decisivo para o dimensionamento dessa obra monumental de transposição das águas do Rio São Francisco, com previsão de vazão de 32 m3/s. Sem tal justificativa, ter-se-ia concebido um sistema de adutoras com estações de bombeamento, tubulações simples e distribuição domiciliar urbana ou rural em diversos municípios. 
Não fossem a magnitude do projeto e conceito adotado de agro-hidronegócio mencionados acima, com previsão de privatização das águas transpostas por uma instituição gestora do Canal, a construção do canal de transposição e de seus sistemas derivados seria um projeto tecnicamente superdimensionado e desnecessário.
Nesse sentido, pode-se afirmar que o paradigma de combate à seca no semiárido associado ao Canal do Sertão Alagoano é frequentemente utilizado de forma incorreta, muito embora ele atue de forma secundária nessa questão, pois há outras obras hídricas e tecnologias sociais mais apropriadas para esse fim como a construção de cisternas, sistemas de abastecimento de água, ampliação de adutoras e redes de distribuição.
Os procedimentos de auditoria foram aplicados em Brasília, Penedo, Maceió e municípios ao longo do Canal, em vistoria realizada pela equipe. 
Em Brasília, entrevistaram-se os gerentes da Codevasf das áreas de Desenvolvimento Integrado, Infraestrutura e Gestão dos Empreendimentos de Irrigação, bem como o chefe de Gabinete e dirigentes máximos da Secretaria Executiva e de Desenvolvimento Regional do Ministério da Integração Nacional - MI, além da participação de diretores e servidores das áreas de Gestão de Programas e de Políticas de Desenvolvimento Regional.
Em Penedo, entrevistaram-se servidores da 5ª Superintendência Regional da Codevasf e da Gerência de Estudos de Projetos da sede, por vídeo conferência. Em Maceió, entrevistaram-se os dirigentes máximos do Gabinete do Governo do Estado de Alagoas, da Secretaria Executiva, Seinfra, Semarh e Seagri, além de gestores e responsáveis dessas equipes. Na sede da Secex-AL, entrevistaram-se o especialista na área de recursos hídricos da Universidade Federal de Alagoas e o diretor da Gestão dos Empreendimentos de Irrigação - AI da Codevasf.
Este relatório está organizado em dois capítulos principais, sendo que cada um deles apresenta os achados e situações encontradas no decorrer dos trabalhos, além das conclusões gerais e propostas de encaminhamento da Unidade Técnica. Todos os documentos e análises que serviram de suporte para as conclusões empreendidas são enumerados no Apêndice "C", com o fim de dar consistência metodológica ao trabalho, e tornar o texto do relatório mais sintético e didático.
Visão Geral 
De acordo com a ANA (2013 e 2014) , mais de 95% da área irrigada no Brasil é desenvolvida por projetos privados de irrigação, com pouca ou nenhuma participação do Estado no fomento da atividade. Nestas áreas, a agricultura irrigada experimentou uma expansão de 220 mil hectares por ano entre 2006 e 2012, atingindo uma área irrigada projetada para 2012 de 5,8 milhões de hectares. 
Por outro lado, há regiões de baixos indicadores sociais e econômicos, com aptidão para a atividade, que não atraem os investimentos da iniciativa privada e predomina a agricultura de subsistência, em geral mais susceptível às perdas devido aos fatores climáticos. Nestes locais, resta ao Estado cumprir o papel de indutor do desenvolvimento para reduzir as desigualdades regionais, por meio de implantação dos projetos públicos de irrigação e outros incentivos.
A Lei 12.787/2013, que trata da Política Nacional de Irrigação, aponta para a necessidade de planejamento para o desenvolvimento da agricultura irrigada tanto em escala nacional como regional, em consonância com as políticas de recursos hídricos, com necessidade de diagnósticos socioeconômicos e do potencial produtivo, levantamento de infraestrutura necessária, indicação de culturas e sistemas de produção mais adequados, priorização das áreas onde deverão ser implantados novos projetos públicos de irrigação, priorizando as áreas com baixos indicadores socioeconômicos para projetos públicos de interesse social, entre outros conteúdos.
No início de 1991, o Governo do Estado de Alagoas, através da Secretaria Extraordinária de Recursos Hídricos e Irrigação - SERHI, apresentou a concepção do Sistema Integrado de Aproveitamento Múltiplo dos Recursos Hídricos para o Sertão Alagoano, abordando aspectos técnicos e econômicos de aproveitamento do reservatório de Moxotó e do futuro reservatório de Xingó. 
Posteriormente, a SERHI-AL contratou os serviços para elaboração de projeto básico e executivo das principais estruturas do Sistema e do Perímetro de Usos Múltiplos de Moxotó, objetivando, assim, a sua implantação como perímetro piloto. Numa primeira etapa foram iniciadas as obras para implantação do Canal Adutor do Sertão até Delmiro Gouveia, totalizando 45km. Em 1996, as obras do Canal foram paralisadas.
Em seguida, o Governo do Estado de Alagoas, por meio da extinta- SERHI, transferiu para a Codevasf todo o acervo dos estudos existentes referentes ao Projeto do Canal do Sertão Alagoano, após concluir ser necessária a aplicação de recursos externos para a implantação de um empreendimento de grande porte.
Em 1998, a Codevasf realizou a contratação do "Estudo de Viabilidade do Aproveitamento Integrado dos Recursos Hídricos do Projeto Sertão Alagoano". Somente em 2002, após a execução desse estudo, que envolveu ministérios, órgãos federais e estaduais, pode-se comprovar a viabilidade do canal. Para isso, foram apontadas as alternativas socioeconômicas de engenharia e os impactos ambientais.
Inicialmente, as obras do Canal do Sertão foram previstas para serem concluídas em 2010, porém, esta expectativa não foi concretizada. Do total previsto de 250 km, o Canal do Sertão Alagoano encontra-se 42% concluído, com água barrada no Km 105. Atualmente está sendo executado o trecho IV, iniciado em 2013, com previsão de término para dezembro de 2018, no Km 123,40.
De acordo com o Decreto do Estado de Alagoas 40.183/2015, art. 1º, § 2º: " o Canal do Sertão tem por objetivo minimizar os efeitos da seca e promover o desenvolvimento socioeconômico das regiões semiárida e subúmida seca do Estado de Alagoas, permitindo a oferta de água para atendimento das comunidades ao longo do seu trecho.
O Ministério da Integração Nacional (MI) descreve que o objetivo do Canal do Sertão Alagoano é aumentar a oferta hídrica no semiárido do Estado de Alagoas para o desenvolvimento de atividades hidroagrícolas, gerando divisas que promovam a erradicação progressiva da pobreza absoluta da região e a redução do êxodo rural.
Segundo o Estudo de Viabilidade do Aproveitamento Integrado dos Recursos Hídricos do Projeto Sertão Alagoano, realizado pela Codevasf em 2002 , o empreendimento é uma proposta de desenvolvimento sustentável para a bacia do rio São Francisco e do semiárido nordestino, concebida com os seguintes objetivos: a) social: melhorar o nível de vida da população rural, e implantar infraestrutura social na zona urbana; b) econômico: dar condições para que a população desenvolva atividades econômicas sustentáveis; c) cultural: transferir tecnologia mais adequada às condições naturais da região, e compatíveis com a capacidade de absorção da população afetada; d) ambiental: diminuir as atividades extrativistas desordenadas e adotar tecnologias conservacionistas, principalmente no que se refere a conservação de solos.
O Estudo de Viabilidade expressa ainda que a proposta da Codevasf é eliminar a pobreza crônica do povo do semiárido, através de uma estratégia integrada a partir do aumento da oferta hídrica do Rio São Francisco, compreendendo o desenvolvimento sustentado, gerenciamento dos recursos hídricos, meio ambiente, agropecuária, agroindústria, transporte, energia, educação, saúde, saneamento e desenvolvimento dos recursos humanos para a modernização da região.
Em uma síntese dos dispositivos e documentos do Ministério da Integração Nacional, Codevasf e Governo do Estado de Alagoas, podemos expressar o objetivo do Projeto Canal do Sertão Alagoano da forma a seguir:
Aumentar a oferta de água para abastecimento humano e atividades agropecuárias, incluindo a piscicultura, com o intuito de promover o desenvolvimento regional e a erradicação progressiva da pobreza crônica do sertão e agreste do Estado de Alagoas, por meio do fomento da agricultura irrigada e da implantação de obras de infraestrutura hídrica, quais sejam: projetos públicos de irrigação e outros sistemas adutores de abastecimento urbano e uso hidroagrícola em comunidades rurais difusas.
Neste cenário, o Canal do Sertão Alagoano apresenta-se como o principal instrumento para o desenvolvimento socioeconômico da região e até mesmo do Estado. A água por ele ofertada abre um novo horizonte para produção agropecuária, limitada atualmente pelas condições adversas à condução da atividade produtiva.
O Canal do Sertão foi projetado para fornecer uma vazão de 32 m3/s, com o objetivo de disponibilizar água para uso na irrigação rural e agrícola (90%) e abastecimento urbano (10%) para consumo da população, atendendo mais de um milhão de pessoas com água tratada para o uso domiciliar, irrigação, produção de alimentos, pecuária e a piscicultura, o que equivale a 1/3 da população do estado de Alagoas.
De acordo com a Seagri, somente a disponibilização de água não será suficiente para que este processo seja impulsionado. Mesmo com o avanço das obras do Canal do Sertão é importante a implantação de infraestrutura de irrigação que permita o cultivo de culturas com maior valor agregado. Ressalta-se a importância de se observar as manchas de solo propícias à irrigação.
Após a implantação dos PPI previstos para o Canal, distribuídos em seus 105 km já concluídos, será possível irrigar cerca de 14 mil hectares. Esta área irrigada terá condições de gerar milhares de empregos diretos e indiretos. Destaca-se que a região do Sertão Alagoano carece de oportunidades de trabalho e que, por isso, encontra-se extremamente dependente do poder público.
Os Programas 2077 - Agropecuária Sustentável e 2084 Recursos Hídricos estão sob a responsabilidade do Ministério da Integração Nacional, representado pela Secretaria de Desenvolvimento Regional - SDR e pela Secretaria de Infraestrutura Hídrica - SIH, respectivamente.
No entanto, a execução da Iniciativa 022T do Programa 2077 - Implantação dos Projetos Públicos de Irrigação do Canal do Sertão Alagoano está destinada à Codevasf, enquanto que a Iniciativa 01LB do Programa 2084 - Implantação do Canal do Sertão Alagoano está sob a responsabilidade da SIH do MI.
A Codevasf tem por finalidade o aproveitamento, para fins agrícolas, agropecuários e agroindustriais, dos recursos de água e solo dos vales dos rios São Francisco e Parnaíba, diretamente ou por intermédio de entidades públicas e privadas, promovendo o desenvolvimento integrado de áreas prioritárias e a implantação de distritos agroindustriais e agropecuários. 
Quanto à agricultura irrigada, a Codevasf promove a atração de investimentos em infraestrutura socioeconômica; a difusão de novas culturas, produção diversificada, novos métodos e tecnologias de produção, com o consequente aumento da produtividade e diminuição dos riscos da agricultura; a geração de emprego e renda, a melhoria da qualidade de vida, reduzindo a emigração rural; bem como, garantindo e regularizando o abastecimento interno (segurança alimentar) e a geração de divisas (exportações) . 
A Codevasf atua ainda na implantação de infraestrutura de irrigação e na realização de obras/serviços de reabilitação e modernização dos perímetros públicos em operação, bem como proporcionando às condições necessárias para que os produtores agrícolas desenvolvam capacidade técnica e administrativa, visando a sua sustentabilidade.
No entanto, os órgãos responsáveis pela implementação das obras primárias e derivadas do Canal do Sertão Alagoano, bem como pela gestão de seus recursos hídricos, apresentam dificuldades institucionais para o desenvolvimento da Lei 12.787/2013, que estabelece a Política Nacional de Irrigação, demonstrando ainda limitações para trabalhar de forma integrada. 
O sintoma mais evidente foi a extinção da Secretaria Nacional de Irrigação - Senir do MI em 9/3/2017, que tinha, além do Secretário Nacional de Irrigação, uma Coordenação de Programação e Acompanhamento, dois Departamentos, sendo um de Política de Irrigação e outro de Irrigação Pública, além de quatro Coordenações-Gerais. Ao final de 2016, a Senir contava com vinte e oito servidores para, precipuamente, promover a formulação, implementação, acompanhamento e avaliação da Política Nacional de Irrigação e seus instrumentos, integrados à Política Nacional de Desenvolvimento Regional - PNDR e às demais políticas afins.
Após a aprovação da nova Estrutura Regimental do Ministério da Integração Nacional, feita pelo Decreto 8.980/2017, todas as competências que estavam sob responsabilidade da Senir foram migradas para a Secretaria de Desenvolvimento Regional - SDR, mais precisamente nos Departamentos de Gestão de Programas e de Políticas de Desenvolvimento Regional - DPR e DPDR. Frisa-se que não foi criado sequer um departamento específico para tratar do tema na SDR, o que gerou a realocação dos antigos servidores para outras áreas. Durante a auditoria, constatou-se que restam cerca de cinco ex-servidores da Senir conduzindo a Política Nacional de Irrigação. 
Esse mesmo quadro se observa no Governo do Estado de Alagoas, representado pelas Secretarias de Meio Ambiente e dos Recursos Hídricos - Semarh e de Agricultura, Pecuária, Pesca e Aquicultura - Seagri/AL. À Semarh coube a responsabilidade direta pela administração do Canal do Sertão Alagoano, tendo como função promover uma maior articulação entre os órgãos e entidades do poder público que estão, de alguma forma, vinculados a ele. Além disso, após a conclusão de cada trecho da obra, a Semarh tem a responsabilidade de analisar, autorizar, cobrar e fiscalizar o uso da água do Canal do Sertão. À Seagri coube o papel de estruturar de forma mais eficiente a produção agrícola e pecuária na região que vai ser beneficiada com o Canal, tratando inclusive da capacitação dos produtores locais, através do Instituto de Inovação para o Desenvolvimento Rural Sustentável de Alagoas (Emater) . Ambas as Secretarias sofrem com a limitação de capacidade operacional e de recursos humanos e financeiros para enfrentar a complexidade dos desafios e o volume de investimentos necessários à consecução dos objetivos do Canal do Sertão Alagoano.
Atualmente, o Governo de Alagoas estuda a criação de um novo modelo de gestão para fazer frente a operação, manutenção e o desenvolvimento de atividades produtivas na região de influência do Canal, dentre os quais: o modelo de Parceria Público-Privada (PPP) , o de Administração Direta, o de Empresa de Economia Mista e o de Associação Civil sem fins lucrativos.
Para concluir a apresentação do cenário atual, destacam-se ainda dois fatores pertinentes aos controles internos e ao objeto dessa auditoria: quanto ao primeiro, a interrupção pela SDR do Sistema Nacional de Informações Públicas sobre Agricultura Irrigada, o que limita o monitoramento pela sociedade dos resultados alcançados pelos projetos públicos de irrigação no Brasil; quanto ao segundo, o Governo de Alagoas ainda não publicou o Plano Estadual de Irrigação ou Plano Diretor, o que demonstra a necessidade de aprimoramento do marco legal da agricultura irrigada diante do avanço do Canal do Sertão Alagoano.
O Plano Diretor da Agricultura Irrigada e de Recursos Hídricos é o principal instrumento de planejamento para o desenvolvimento da agricultura irrigada nos estados. Ferramenta da Política Nacional de Irrigação, Lei 12.787/2013, ele é responsável por orientar as ações governamentais estaduais na busca de solução para problemas específicos, além de aperfeiçoarem o marco legal do setor.
Subaproveitamento atual de 79% da capacidade instalada do Canal do Sertão Alagoano
Canal do Sertão Alagoano: tão perto e, ainda assim, tão longe...
Foi constatado que, atualmente, há um subaproveitamento de 79% da capacidade instalada do empreendimento Canal do Sertão Alagoano, que usa apenas um terço da outorga concedida pela ANA à Semarh/AL, considerando a execução parcial do eixo primário da obra até o trecho IV e a disponibilidade atual da água no Km 105, com base na vazão e o tipo projetado de uso das águas na região do Sertão Alagoano, com tendência de aumentar para 95% após a conclusão do trecho V, caso somente o canal primário seja construído nos próximos anos.
Figura 1 - Canal do Sertão Alagoano: 105 km de água a espera de obras de irrigação. 
Após vinte e seis anos do início do projeto e um investimento aproximado de R$ 2,3 bilhões, os objetivos principais do Canal do Sertão ainda não foram atingidos, como prevê o Decreto do Estado de Alagoas 40.183/2015, art. 1º, § 2º, incisos II, IV, V e VI a saber:
II - propiciar a geração de renda e oferta de alimentos durante todo o ano, a fim de reverter o quadro de fome e subalimentação dessas regiões;
IV - abastecer com água os projetos de irrigação;
V - desenvolver a piscicultura, criando condições para ofertar alimento de alto valor proteico a baixo custo à população sertaneja e do Estado;
VI - promover a reversão do cenário de vulnerabilidade completa no período de estiagem, proporcionando melhores condições para contínua produção agrícola na região abrangida;
Nesse período, o eixo primário do Canal Adutor do Sertão Alagoano teve executado apenas 42% do total previsto. Se excetuarmos a primeira etapa de implantação/captação, que demorou quatorze anos, após sucessivas paralisações, e considerarmos o tempo decorrido entre o Km 0 e o Km 105, constata-se que a obra avançou em um ritmo de 8,75 km/ano nos últimos doze anos, impulsionadas pelos recursos federais do Programa de Aceleração do Crescimento - PAC.
Essa situação demonstra que, apesar de todos os esforços do governo federal e do Estado de Alagoas, o Canal do Sertão Alagoano ainda não é efetivo para atender as situações problema que lhe deram causa. Nota-se que o empreendimento se desenvolve com uma lógica ineficaz, pois, devido ao subaproveitamento atual, somente é capaz de ofertar cerca de 20% do uso previsto da água à região do sertão alagoano, quando já poderia influenciar positivamente os dados socioeconômicos regionais.
Embora tenha havido um aumento da capacidade instalada de oferta hídrica, proporcionado pela conclusão de 105 km do Canal Adutor do Sertão Alagoano e maior disponibilização de água para consumo humano em áreas urbanas, por meio do aperfeiçoamento do Sistema de Abastecimento do Alto Sertão, o problema da escassez hídrica ainda é crítico no semiárido de Alagoas, pois restou caracterizado o descompasso entre a execução da adutora primária do canal e a implementação de obras secundárias ou derivadas, que visam a distribuição dos recursos hídricos ao público alvo do projeto, tais quais: a construção de projetos públicos de irrigação, sistemas coletivos de abastecimento de água para uso hidro agrícola em comunidades rurais e/ou projetos alternativos de uso da água de menor custo.
De todos as obras complementares previstas para o Canal do Sertão Alagoano, a interligação do Sistema Coletivo de Abastecimento do Sertão é a única que foi efetivamente construída, gerando um impacto positivo tanto pela economia de energia elétrica decorrente da mudança na captação da água pela Casal, que passou do Rio São Francisco para o Canal do Sertão, como pelo aumento da oferta regular de água aos oito municípios beneficiados pelo Sistema de Abastecimento do Alto Sertão.
Apesar do avanço, o Sistema do Alto Sertão ainda depende de ações do governo de Alagoas, sobretudo, para o aumento da rede de distribuição de água para as famílias residentes nesses municípios. O abastecimento dos municípios mais distantes desse sistema, como Canapi e Inhapi, ainda dependem da recuperação, melhora e construção de outros elementos construtivos pela Casal para plena integração e abastecimento das águas do Canal, tais quais: reservatórios, estações elevatórias, troca de conjuntos de motobombas, automação e ampliação da rede de distribuição nos municípios.
Figura 2 - Captação no Canal da Estação de Tratamento de Água (ETA) do Sistema Coletivo do Alto Sertão.
  
* Fotografias tiradas pela equipe de auditoria em 6/9/2017.
O Estudo de Sustentabilidade do Projeto do Canal do Sertão Alagoano, ao dimensionar a demanda hídrica do Canal, estabeleceu que cerca de 90 % da vazão da água transposta do Rio São Francisco será utilizada para uso agropecuário nas áreas de perímetros de irrigação (24,1 m3/s) e de sequeiro (4,3 m3/s) dos 32 m3/s de capacidade do empreendimento (Tabela 1) .
Por outro lado, a vazão atual consumida do Canal do Sertão é de somente 0,9 m3/s. Constatou-se que, hoje, há tanto um subaproveitamento de 66 % da outorga dada pela ANA, de 2,7 m3/s, como também em relação à vazão planejada para o sertão de 4,28 m3/s, o que representa cerca de 79% de subaproveitamento do potencial instalado da obra até a presente etapa (Tabela 1) .
Tabela 1 - Vazão hídrica projetada para o Canal do Sertão Alagoano por região.
	Região
	Vazão (m3/s) 
	Vazão (%) 
	Perímetro de Irrigação
	Área de Sequeiro
	Sistema de Abastecimento Urbano e Rural
	Perdas de projeto (evap. e infiltração) 

	Sertão
	4,28
	13,4
	2,28
	1,34
	0,34
	0,3

	Transição
	6,2
	19,4
	2,92
	2,1
	0,84
	0,34

	Agreste
	21,4
	66,8
	18,87
	0,9
	0,84
	0,78

	Total
	31,88
	99,6
	24,1
	4,34
	2,02
	1,42

	Total projeto (aproximado) 
	32
	100 %
	24
	4,3
	2
	1,4

	Sobra projeto
	0,12

Fonte: Estudo de Sustentabilidade do Projeto do Canal do Sertão Alagoano. 
Conforme a Tabela acima, observa-se que, embora 28,4 m3/s de vazão tenham sido previstos para perímetros de irrigação e de sequeiro, apenas 3,62 m3/s estão previstos para a região do sertão, o que equivale a 12,7 % da vazão total projetada para esse fim. A região da bacia leiteira possui apenas 5 m3/s reservados para esses usos, cerca de 17,7 % da vazão total projetada para esse fim. Já na região do agreste está previsto o uso de 69,6 % da vazão projetada para perímetros e áreas de sequeiro irrigadas.
O fato é que a vazão atual utilizada de 0,9 m3/s equivale a somente 2,8% do total do projeto. Em outras palavras, 97,2 % da vazão de uso projetada para o Canal do Sertão Alagoano depende da construção de sistemas derivados e da continuidade do eixo primário até o seu destino final, próximo de Arapiraca, na região do agreste.
Contraditoriamente, caso não haja mudanças significativas no andamento das obras do canal de transposição, a integração prevista para o final do trecho V aumentará o subaproveitamento do potencial de produção de água instalado para aproximadamente 95% do total projetado até as regiões do sertão e de transição, o que caracteriza uma baixa efetividade da obra até o presente momento em detrimento ao elevado custo social do projeto e custo de oportunidade do capital federal investido, como também a ineficácia e o mau uso dos recursos públicos empregados, seja em face dos custos crescentes, seja pela incapacidade de solucionar em tempo hábil as situações problemas que deram azo ao Canal do Sertão Alagoano. 
Atraso na execução dos Projetos Públicos de Irrigação e áreas de sequeiro de Pariconha, Delmiro Gouveia, Inhapi e Tapera-Carneiros, assim como dos doze subsistemas hidro agrícolas em comunidades rurais difusas no Alto Sertão.
A principal causa do subaproveitamento atual da obra foi a não execução dos sistemas derivados previstos no projeto, considerados etapas úteis e que visam assegurar o uso das águas do Canal do Sertão Alagoano, quais sejam: os quatro PPI contemplados no PPA 2016-2019, com uma área prevista de 13.579 ha no Estado de Alagoas; os doze sistemas adutores para abastecimento d'água tratada em comunidades rurais difusas dos municípios de Água Branca, Delmiro Gouveia e Pariconha, Estado de Alagoas, contemplados no PAC, sob a responsabilidade da 5ª Superintendência Regional, da Codevasf.
Não se observou a implementação de obras fundamentais para o incremento da produção agrícola, pecuária e de piscicultura, com vistas a propiciar a produção de alimentos, seja para combater a fome e a desnutrição, seja para diminuir a pobreza crônica e ainda para promover o desenvolvimento regional, por meio do aumento de renda da população. 
Os resultados da análise dessas causalidades indicam que a consignação de dotações orçamentárias insuficientes nas Leis Orçamentárias da União, no período de 2012 a 2018, associada aos contingenciamentos e anulações de créditos prejudicaram/impediram a construção dos perímetros de irrigação de Pariconha e Delmiro Gouveia, acarretando na subutilização dos recursos hídricos já disponibilizados pelo Canal Adutor do Sertão Alagoano.
O estudo de viabilidade previa um investimento total de R$ 1.149.674.823,98 no empreendimento do Canal Adutor do Sertão Alagoano, sendo R$ 612.872.593,08 (53,30%) destinados à execução do canal primário e R$ 536.802.230,90 (46,70%) destinados à implantação dos sistemas derivados, em um período de 12 anos.
No entanto, o Gráfico 1 abaixo ilustra que os recursos consignados nos Orçamentos Gerais da União, no período de 2001 a 2017, para execução dos serviços atinentes ao sistema primário foram muito superiores aos destinados aos sistemas secundários.
Como resultado verifica-se um completo descompasso entre a evolução do sistema primário e a execução dos sistemas secundários, ocasionando a subutilização dos recursos hídricos já disponibilizados pelo Canal Adutor do Sertão Alagoano.
Gráfico 1 - Dotações consignadas nos OGU (valores correntes) , no período de 2001 a 2017, para execução do Canal de Transposição do Sertão Alagoano e dos sistemas secundários. 
Fonte: SIOP
Além disso, verificou-se que a Promulgação da Emenda Constitucional 95, de 15/12/2016, ao impor limites orçamentários e financeiros para as despesas primárias, pelo prazo de vinte anos, com base nas despesas efetivamente executadas em 2016, impacta negativamente as obras dos sistemas secundários do Canal Adutor do Sertão Alagoano. 
Tendo em vista que o projeto do PPI Pariconha ficou pronto em julho de 2014 e o de Delmiro Gouveia, em março de 2016, consideramos que os recursos para execução do perímetro de Pariconha deveriam ter sido consignados nos Orçamento Geral da União - OGU de 2015 e 2016; já para o perímetro de Delmiro Gouveia as consignações deveriam ocorrer nos OGU de 2017 e 2018. Nessas considerações levamos em conta o tempo necessário para licitar as obras e os respectivos prazos de execução.
Para fazer face aos investimentos necessários à implantação dos perímetros de irrigação de Pariconha e Delmiro Gouveia, e para consolidação dos projetos básicos e executivos dos referidos perímetros e o de Inhapi, deveriam ter sido consignadas dotações nos OGU no valor global de R$ 177.756.864,38, no período de 2013 a 2018.
Todavia, só foram efetivamente disponibilizadas, após as anulações orçamentárias, dotações no valor de R$ 24.788.077,00, ou seja, 13,95% dos recursos necessários. Relevante destacar, que a partir do exercício de 2016 os créditos foram drasticamente reduzidos (R$ 13.600,00 efetivamente disponibilizado - 2016/2017) , e em 2018, não foram consignadas dotações para implantação de perímetros no Canal Adutor do Sertão Alagoano.
A Codevasf informou que, devido às restrições orçamentária e fiscal, foi revogada a licitação para a contratação da elaboração do estudo de viabilidade técnica, econômico e ambiental e a elaboração do Anteprojeto de Engenharia do Projeto de Irrigação Tapera-Carneiro, em dezembro de 2015,  que previa atividades de irrigação de uma área estimada de 10.000 ha, nos municípios de São José da Tapera, Monteirópolis, Olho D'Água das Flores, Carneiros, Olivença e Santana do Ipanema, no estado de Alagoas.
Tabela 2 - Orçamento previsto para as obras derivadas do Canal do Sertão Alagoano.
	Projetos de obras
	Orçamento (R$) 

	Perímetros Irrigados Pariconha I e II
	86.792,694,13

	Perímetro Irrigado Delmiro Gouveia
	83.248,556,13

	Perímetros Irrigados Inhapi I e II
	101.000.000,00

	Perímetro Irrigado Tapera/Carneiros* 
	?

	12 Subsistemas de Hidro Agrícolas de Uso Rural Difuso no Alto Sertão 
	209.745.917,01

	Total 
	480.787.197,27

*Não foi estimado o valor do Perímetro de Tapera/Carneiros, cuja área de 10.000 ha (dez vezes maior que os demais perímetros do Alto Sertão) , aponta para um maior orçamento.
Além dos perímetros de irrigação, na área do sertão alagoano estão previstos também a implantação de doze Subsistemas Hidroagrícolas de Uso Rural Difuso. 
A 5ª Superintendência Regional da Codevasf celebrou com a empresa Cohidro o contrato 5.045.00/2013, originário da concorrência 10/2013, tendo por objeto "a elaboração de projetos básicos de sistemas de abastecimento d'água para consumo humano e aproveitamento hidroagrícola em comunidades rurais difusas localizadas nos municípios de Pariconha, Delmiro Gouveia e Água Branca.
Como resultado foram apresentados, em abril de 2017, doze projetos básicos para abastecimento humano e doze projetos básicos para aproveitamento hidroagrícola, tendo sido estimado um investimento total para implantação dos subsistemas da ordem de R$ 209.745.917,01.
Diante disso, considerando que o prazo de implantação desses subsistemas foi estimado em dois anos, seria necessário um aporte orçamentário de R$ 104.872.958,50 no exercício de 2017, e o mesmo valor no exercício de 2018, o que não foi realizado.
A insuficiência orçamentária fica patente ao constatarmos que apesar de todos os subsistemas já possuírem projetos básicos para o abastecimento e aproveitamento hidroagrícola, a Codevasf licitou a execução parcial (abastecimento de água) de apenas quatro subsistemas, restritos ao abastecimento humano, Concorrência 19/2017, no montante de R$ 19.911.513,20. Registramos que a licitação se encontra concluída, pendente de homologação e adjudicação, para celebração do contrato.
De acordo com o estudo de viabilidade técnica, dado o estágio atual de implantação do canal primário, já deveriam estar executados os seguintes sistemas secundários (Tabela 3) .
Tabela 3 - Sistemas derivados que já deveriam estar executados no Canal do Sertão Alagoano.
	Fase do Canal
	Sistemas Secundários

	1ª fase até o km 45,60
	- Áreas de Sequeiro do Sertão 1 a 5 - ASS1 a ASS5;
- Perímetros Pariconha 1 e 2 - PC1 e PC2;
- Piscicultura em Race-Way - PC1 e PC2.

	2ª fase até o km 80,04
	- Áreas de Sequeiro do Sertão 6 a 12 - ASS6 a Ass12;
- Perímetro Delmiro Gouveia 1 - DG1;
- Perímetros Inhapi 1 e 2 - IN1 e IN2;
- Piscicultura em Race-Way - DG1, IN1 e IN2.

	3ª fase até o km 143,37
	- Áreas de Sequeiro do Sertão 13 a 16 - ASS13 a ASS16;
- Áreas de Sequeiro da Transição 1 a 3 - AST 1 a AST3;
- Perímetro Riacho Grande 1 e 2 - RG1 e RG2;
- Piscicultura em Race-Way RG1 e RG2.

Tais assertivas decorrem da estratégia adotada no estudo de viabilidade, a saber:
"A construção destes sistemas seguirá, pari passu, com a execução do sistema principal, de modo a evitar ociosidade dos investimentos. Deste modo, no momento que o canal principal permitir que a primeira derivação lhe seja conectada, as obras do sistema secundário correspondente já deverão estar prontas para testes e funcionamento".
Para a solução dos problemas apresentados e considerando as causas identificadas, propõe-se determinar ao Ministério da Integração Nacional - MI e à Codevasf uma análise de viabilidade e um novo cronograma de implementação dos Projetos Públicos de Irrigação (PPI) e dos subsistemas de abastecimento d'água e aproveitamento hidroagrícola em comunidades rurais difusas ao Canal Adutor do Sertão Alagoano.
Propõe-se ainda recomendar ao MI uma maior integração das ações 140C do Programa 2077 - Agropecuária Sustentável e 10CT do Programa 2084 - Recursos Hídricos, com o objetivo de promover uma melhor alocação dos recursos federais para sincronizar as obras primárias e derivadas do Canal, apresentando, assim, uma proposta que vise equilibrar e integrar a execução orçamentária das diversas etapas do empreendimento, como também aumentar a efetividade da intervenção governamental.
Nesse mesmo sentido, propõe-se recomendar ao MI, por ocasião da liberação de recursos para a execução de etapas posteriores ao trecho V do eixo primário do Canal do Sertão Alagoano, e da eventual assinatura de novos instrumentos de transferência de recursos, que inclua e vincule a implementação dos sistemas derivados necessários à funcionalidade de todos os trechos do Canal, já concluídos ou em execução.
Por último, propõe-se recomendar ao MI, juntamente com a Codevasf e o Governo do Estado de Alagoas, representado pela Semarh e Seagri, a instituição de um grupo de trabalho entre os atores para apresentar um estudo técnico de viabilidade para avaliar alternativas de menor custo de implantação, que visem assegurar o uso das águas do Canal do Sertão Alagoano nos próximos cinco anos, tendo em vista o atraso na implementação das etapas úteis de derivação do canal e o atual subaproveitamento de 79% da capacidade instalada do empreendimento, com água barrada no trecho IV, Km 105, de modo a diminuir a subutilização dos R$ 2,3 bilhões até aqui investidos no canal.
Como benefícios da adoção das propostas, espera-se:
BENEFÍCIOS ESPERADOS 
	Risco à sustentabilidade operacional, econômica e ambiental do empreendimento, pela utilização não planejada das águas do Canal do Sertão Alagoano tal qual fora projetado.
Irrigação em áreas limítrofes ao Canal do Sertão Alagoano: o desafio do uso das águas com moderação. 
Foi constatado o aumento do risco à sustentabilidade operacional, econômica e ambiental do empreendimento, pela utilização não planejada das águas do Canal do Sertão Alagoano tal qual fora projetado.
Atualmente, evidenciou-se uma utilização de recursos hídricos em vazão (cerca de 0,56 m3/s) e tipo não previsto no projeto original do Canal do Sertão, provavelmente devido às captações autorizadas e não autorizadas pela Semarh em áreas lindeiras ao Canal, considerando também as perdas associadas à evaporação, em desacordo com o Estudo de Viabilidade do Canal do Sertão Alagoano.
Figura 3 - Captações autorizadas e não autorizadas em áreas lindeiras ao Canal do Sertão.
Fonte: equipe de auditoria
Diante de um cenário de aumento do uso não planejado das águas do Canal, estima-se um impacto negativo e sistêmico nos projetos à jusante do Canal, provocando falta de água nos perímetros de irrigação do Agreste, pois cerca de 2/3 da demanda futura de água está prevista para essa região, conforme as áreas irrigadas públicas e privadas contempladas no projeto, o que afetaria também a produtividade agrícola dessas áreas como um todo, aumentando a incidência de conflitos futuros entre os diversos usuários pelo uso dos recursos hídricos do Canal.
"Risco de falta d'água nos perímetros de irrigação do agreste e de aumentar a incidência de conflitos futuros entre os diversos usuários pelo uso dos recursos hídricos do Canal."
Segundo informações do Governo do Estado de Alagoas, há hoje cerca de quatrocentos pontos de captação de água para agricultura e sistemas de abastecimento urbano nos 105 km de canal com água já disponível, utilizando uma vazão aproximada de apenas 0,9 m³/s, cerca de um terço da outorga de 2,67 m³/s, concedida à Semarh pela Agência Nacional de Águas - ANA.
De acordo com o consumo atual e projetado da Casal, a vazão para o sistema de abastecimento do Alto Sertão (considerando os reforços atuais e previstos) será de 0,61 m3/s, ultrapassando quase em 50% à vazão projetada no projeto original da Casal, de 0,34 m3/s (ver Tabela 1) .
Aparentemente, esse maior consumo pode impactar o projeto como um todo, pois, de acordo com os projetos básicos dos perímetros de Pariconha, Delmiro Gouveia e Inhapi, que já consideram as áreas de sequeiro correspondentes, as vazões estimadas são de 1,7 m3/s, 2,1 m3/s e 1,65 m3/s, respectivamente. Somadas, as vazões projetadas para os três perímetros alcançam      5,45 m3/s.
De acordo com as estimativas da Casal para o Sistema do Alto Sertão e os três PPI de Pariconha, Delmiro Gouveia e Inhapi, a vazão projetada será de 6,1 m3/s (5,45 +0,61) , o que já supera a vazão máxima projetada de 4,28 m3/s, para o Sertão de Alagoas, de acordo com o estudo da Hydros/Tecnosolo. Nesse caso, o déficit de projeto poderá ser em torno de 1,8 m3/s (4,28- 6,1) , o equivalente a 42% da capacidade concebida para o sertão.
Para limitar esse risco, a Portaria Semarh 496/2016 estabeleceu, em seu artigo 10, um limite de autorização para captação de água no canal por trecho. Os limites são estes: Trecho I: 2,20 m3/s; Trecho II: 1,00 m3/s; Trecho III: 0,50 m3/s; Trecho IV: 0,80 m3/s; Trecho V:                  1,00 m3/s; Total: 5,50 m3/s. 
Apesar de salvaguardar os limites de vazão, conclui-se que tais limites estão subestimados em relação ao projeto original, pois, conforme anteriormente demonstrado, o Sistema do Alto Sertão e os três PPI de Pariconha, Delmiro Gouveia e Inhapi demandarão uma vazão de 6,1 m3/s. 
Considerando a previsão de uso da água de 0,34 m3/s (Tabela 1) para o Sistema de Abastecimento do Alto Sertão e a vazão média atual de 0,9 m3/s, pode-se concluir que há uma vazão não prevista, de cerca de 0,56 m3/s (0,9-0,34) , sendo utilizada por captações diretas no Canal, seja por uso autorizado pela Semarh, por meio de outorgas, ou não autorizado, por meio de captações clandestinas (bombas e caminhões pipa) , considerando ainda as perdas associadas à evaporação. 
O aumento do consumo de água pelos usuários que se instalam cada vez mais às margens do canal e o uso não planejado, independentemente de ter autorização da Semarh, podem ampliar o déficit do projeto nos cinco primeiros trechos do Canal do Sertão, ocasionando futuros conflitos entre usuários e risco à sustentabilidade operacional, econômica e ambiental do empreendimento.
Ausência de uma estrutura de governança e de um marco regulatório convergente entre os órgãos executores da política de desenvolvimento regional.
Dentre as causas que elevam o risco à sustentabilidade operacional, econômica e ambiental do empreendimento, pela utilização não planejada das águas do Canal do Sertão Alagoano tal qual fora projetado no Estudo de Viabilidade do Canal, destacam-se:
 a ocorrência de secas severas na região e o aumento da demanda de água nas margens do canal, devido às captações autorizadas e não autorizadas pela Semarh em áreas lindeiras ao Canal, considerando também as perdas associadas à evaporação;
 a inexistência de uma estrutura de governança, com a definição de atribuições e responsabilidades compartilhadas entre a Semarh, Seagri, Casal, Codevasf e Ministério da Integração Nacional, que promova o planejamento, gestão e monitoramento integrado do empreendimento, diante da necessidade do uso sinérgico dos recursos hídricos e da observância do conjunto de projetos de abastecimento urbano e rural de água e agricultura irrigada previstos no Estudo de Viabilidade do Canal do Sertão Alagoano;
 a ausência de um marco regulatório que estabeleça diretrizes e objetivos comuns entre os órgãos executores da política de desenvolvimento regional, por meio da agricultura, bem como a forma de participação dos diversos interessados nos recursos hídricos do Canal do Sertão Alagoano e, ainda, as regras de priorização e autorização de outorgas para uso hidroagrícolas, com definição de requisitos ambientais e de eficiência operacional de projetos de irrigação; e
 a ausência de um programa de transparência da Semarh, a respeito da regulação da vazão de uso das águas do Canal do Sertão, em tempo real e de forma "on line", onde seja possível o acompanhamento, pela sociedade, do uso real das águas transpostas do Rio São Francisco, em cada uma das regiões e trechos do empreendimento
Embora as Portarias Semarh 496/ 2016 e 822/ 2015 estabeleçam critérios e regras para as análises dos pedidos de autorização das águas do Canal do Sertão Alagoano, são instrumentos insuficientes para atender os itens ii, iii e iv acima, pois não definem atribuições e responsabilidades compartilhadas; diretrizes e objetivos comuns entre os órgãos executores da política de desenvolvimento regional e um modelo de planejamento, gestão e monitoramento integrado do empreendimento, diante da necessidade do uso sinérgico dos recursos hídricos e da observância do conjunto de projetos de abastecimento urbano e rural de água e agricultura irrigada previstos no Estudo de Viabilidade do Canal do Sertão Alagoano.
Destaca-se que esse risco é remediável enquanto não houver a implementação dos perímetros da zona de transição e agreste alagoano. Todavia, ressalta-se que o aumento indevido de outorgas para uso de médios e grandes projetos de irrigação, bem como o uso de tecnologias de baixo aproveitamento hidrológico, como irrigação superficial (inundações e sulcos) ou por aspersão (convencional, pivô-central, jato auto propelido) , associado à retirada clandestina de água podem impactar negativamente o balanço hídrico futuro das regiões contempladas no projeto original do Canal do Sertão.
As análises realizadas pela equipe de auditoria evidenciaram que houve uma priorização do MI para execução das obras necessárias ao Projeto de Integração do Rio São Francisco - PISF, nos estados de Pernambuco, Ceará, Rio Grande do Norte e Paraíba em detrimento das obras do Canal Adutor do Sertão Alagoano, e que não contemplou um planejamento (ações, resultados, cronograma) para garantir a efetividade e a sustentabilidade do empreendimento.  Somam-se muitas incertezas quanto ao impacto dos custos crescentes da obra no orçamento da União, o que pode levar à paralisação da obra, além dos custos de funcionamento, manutenção e a inadequação da estrutura necessária da Semarh de Alagoas à gestão e operação do Canal do Sertão Alagoano.
Também foi constatado que, embora parte do empreendimento já esteja em operação, ainda está pendente a definição de aspectos essenciais de sustentabilidade, tanto para a Semarh e à Codevasf, quanto aos futuros distritos de irrigação, tais como: mensuração do consumo de água e venda de vazões para pequenos e médios produtores rurais independentes; composição tarifária e respectiva contribuição da Codevasf no rateio dos custos de operação e manutenção do Canal, uma vez que 90% dos recursos hídricos projetados serão administrados pela Codevasf; se os projetos de irrigação projetados serão todos de interesse social e se o governo federal poderá manter os custos de operação e manutenção nos PPI do Canal do Sertão Alagoano.
Para a solução dos problemas apresentados e considerando as causas identificadas, propõe-se recomendar ao MI que, juntamente com a Codevasf e o Governo do Estado de Alagoas, representado pela Semarh e Seagri, a criação de mecanismos de governança e gestão dos recursos hídricos do canal, com a atribuição de papéis e responsabilidades compartilhadas entre os diferentes entes da federação e atores regionais, assim como um modelo regulatório que contemple as diversas finalidades e o uso sinérgico do canal, haja vista a necessidade de priorização e emissão das outorgas.
Está sendo proposto ainda, recomendar ao Governo do Estado de Alagoas, representado pela Semarh, um programa para incrementar a transparência a respeito da regulação e monitoramento da vazão dos recursos hídricos do Canal, em tempo real, onde seja possível o acompanhamento pela sociedade do uso das águas do Rio São Francisco, em cada uma das regiões e trechos do empreendimento.
Como benefícios da adoção das propostas, espera-se:
BENEFÍCIOS ESPERADOS 

Conclusão 
Desse trabalho depreendem-se três principais conclusões. A primeira é que é fundamental a construção das obras complementares ou sistemas derivados previstos no projeto até o trecho IV, a saber: Projetos Públicos de Irrigação de Pariconha (1.680 ha irrigáveis) , Delmiro Gouveia (884 ha irrigáveis) , Inhapi (1.015 ha irrigáveis) e Tapera/Carneiros (10.000 ha irrigáveis) , totalizando uma área de 13.579 ha irrigáveis;  doze sistemas adutores para abastecimento d'água tratada e uso hidroagrícola em comunidades rurais difusas dos municípios de Água Branca, Delmiro Gouveia e Pariconha e/ou projetos alternativos de uso da água de menor custo, sem o qual o volume de água disponível do Canal continuará subaproveitado.
A segunda conclusão é que, a despeito da primeira, faz-se necessária a continuidade das obras do Canal Adutor do Sertão Alagoano até o km 150, avanço que permitirá beneficiar mais de 239.704 habitantes dos 19 municípios da região com a integração do Canal com o Sistema Coletivo de Abastecimento da Bacia Leiteira e também possibilitará a implantação dos perímetros irrigados de Olho D'Água das Flores e Monteirópolis, totalizando 3.000 hectares irrigados, proporcionando desenvolvimento e geração de renda para mais de 2.100 famílias.
A terceira, e não menos importante, é que, diante do atual cenário de aumento do uso não planejado das águas às margens do canal, estima-se um impacto negativo e sistêmico nos projetos à jusante, provocando falta de água nos futuros perímetros de irrigação do agreste, pois cerca de 2/3 da demanda futura de água está prevista para essa região, o que pode limitar a escala e a produtividade agrícola dessas áreas como um todo; inviabilizar alguns PPI e aumentar a incidência de conflitos entre os diversos usuários pelo uso dos recursos hídricos do Canal do Sertão Alagoano.
A auditoria evidenciou que a principal finalidade do Canal do Sertão Alagoano é o desenvolvimento regional por meio da agricultura irrigada, conforme modelo adotado pela Codevasf e que o paradigma de combate à seca no semiárido associado ao Canal do Sertão Alagoano é frequentemente utilizado de forma incorreta, muito embora ele atue de forma secundária nessa questão.
Constataram-se que as obras secundárias para aproveitamento dos recursos hídricos disponibilizados pelo Canal Adutor do Sertão Alagoano não estão sendo realizadas de acordo com as metas previstas no PAC e PPA 2016-2019, contrariando ainda o Estudo de Viabilidade do Aproveitamento Integrado dos Recursos Hídricos do Projeto Sertão Alagoano, que previa a implementação de forma pari passu com o sistema adutor primário, de modo a evitar a ociosidade dos investimentos.
A não execução dessas obras de infraestrutura hídrica permite-nos assegurar que o objeto dessa auditoria não está em conformidade com os critérios aplicados em todos os seus aspectos relevantes.
Constatou-se que, atualmente, há um subaproveitamento de 79% da capacidade instalada do empreendimento Canal do Sertão Alagoano, que usa apenas um terço da outorga concedida pela ANA à Semarh/AL, considerando a execução parcial do eixo primário da obra até o trecho IV e a disponibilidade atual da água no Km 105, com base na vazão e o tipo projetado de uso das águas na região do Sertão Alagoano, com tendência de aumentar para 95% após a conclusão do trecho V, caso somente o canal primário seja construído nos próximos anos. 
Foi evidenciada uma baixa efetividade do empreendimento até o presente momento em detrimento ao elevado custo social do projeto e o volume de investimentos empregados pelo governo federal, com também a ineficácia e ineficiência dos recursos públicos empregados, seja em face dos custos crescentes da obra, seja pela incapacidade de solucionar em tempo hábil as situações problemas que deram azo ao Canal do Sertão Alagoano.
Embora tenha havido um aumento da capacidade instalada de oferta hídrica, proporcionado pela conclusão de 105 km do Canal Adutor do Sertão Alagoano, e uma maior disponibilização de água para consumo humano em áreas urbanas, por meio do aperfeiçoamento do Sistema de Abastecimento do Alto Sertão, o problema da escassez hídrica ainda é crítico no semiárido de Alagoas, pois restou caracterizado o descompasso entre a execução da adutora primária do canal e a implementação de obras secundárias ou derivadas, que visam a distribuição dos recursos hídricos ao público alvo do projeto.
O atraso na implementação de tais etapas úteis ao canal adutor primário impede o atendimento tempestivo das situações problemas que justificam o empreendimento, sem o qual não é possível conceber o aumento da produção de alimentos básicos, da produtividade das safras agrícolas e a melhoria dos indicadores de desenvolvimento econômico e social na região do Sertão Alagoano.
Nesse sentido, não havendo avanço significativo em tais obras de distribuição da água do canal principal nos próximos anos, ficará caracterizada a inépcia administrativa do governo federal, o desperdício no emprego dos recursos públicos, a ineficácia do projeto governamental e o incremento do custo social e de oportunidade do investimento federal, em detrimento dos municípios envolvidos, que sofrem com a seca no sertão. 
Esse trabalho evidenciou também que, até o presente momento, existe um uso de água não previsto no projeto original do Canal do Sertão, em uma vazão de 0,56 m3/s, provavelmente devido às captações autorizadas e não autorizadas pela Semarh em áreas lindeiras ao Canal, considerando também as perdas associadas à evaporação.
Apontou-se que alguns fatores elevam o risco de sustentabilidade operacional, econômica e ambiental do empreendimento, pela utilização não planejada das águas do Canal do Sertão Alagoano, tal qual fora projetado, a saber: i) a inexistência de uma estrutura de governança, com a definição de atribuições e responsabilidades compartilhadas entre a Semarh, Seagri, Casal, Codevasf e Ministério da Integração Nacional, que promova o planejamento, gestão e monitoramento integrado do empreendimento, diante da necessidade do uso sinérgico dos recursos hídricos e da observância do conjunto de projetos de abastecimento urbano e rural de água e agricultura irrigada previstos no Estudo de Viabilidade do Canal do Sertão Alagoano e ii) a ausência de um marco regulatório que estabeleça diretrizes e objetivos comuns entre os órgãos executores da política de desenvolvimento regional, por meio da agricultura irrigada, bem como a forma de participação dos diversos interessados nos recursos hídricos do Canal do Sertão Alagoano e, ainda, as regras de priorização e autorização de outorgas para uso hidroagrícolas, com definição de requisitos ambientais e de eficiência operacional de projetos de irrigação.
Alerta-se que a elaboração de projetos e iniciativas individuais não contempladas em um plano compartilhado de gestão dos recursos hídricos do Canal do Sertão Alagoano, associada ao aumento indevido de outorgas para uso de médios e grandes projetos de irrigação por parte da Semarh, e a retirada clandestina de água do canal, podem afetar sistemicamente os projetos à jusante do Canal, provocando futura falta de água nos perímetros de irrigação do agreste.
Por outro lado, apesar de terem sido apresentadas pela Seagri e Codevasf algumas possíveis alternativas que visam o uso hidroagrícola das águas do Canal do Sertão Alagoano, não foram identificadas providências significativas que o Ministério da Integração Nacional, Codevasf e Governo do Estado de Alagoas estejam adotando para eliminar e/ou mitigar os riscos associados ao atraso e possível paralisação na execução das obras complementares do Canal do Sertão Alagoano, em face da previsão de restrição orçamentária do governo federal nos próximos anos, razão pela qual foram propostas recomendações a respeito.
Para reverter o atraso na implementação dos sistemas derivados do Canal do Sertão, propõe-se ao Ministério da Integração e à Codevasf uma redefinição das prioridades, com metas mais apropriadas às atuais limitações orçamentárias da União e a apresentação de um novo cronograma de implementação dos Projetos Públicos de Irrigação e dos subsistemas de abastecimento d'água e aproveitamento hidroagrícola em comunidades rurais difusas ao Canal Adutor do Sertão Alagoano.
Tendo em vista o atual subaproveitamento de 79% da capacidade instalada do empreendimento e a necessidade de diminuir a subutilização dos R$ 2,3 bilhões até aqui investidos no canal, propõe-se o desenvolvimento de estudo técnico de viabilidade para avaliar alternativas de menor custo que visem assegurar o uso das águas do Canal do Sertão Alagoano nos próximos cinco anos. 
Para promover uma alocação mais eficiente e racional dos recursos federais e diminuir o tempo de resposta do governo às situações problemas que justificaram a construção do Canal do Sertão Alagoano, propõe-se que sejam unificadas em um mesmo programa as ações 140C do Programa 2077 - Agropecuária Sustentável e 10CT do Programa 2084 - Recursos Hídricos, para que sejam sincronizadas as obras primárias e derivadas do Canal, com o desenvolvimento integrado de todas as etapas úteis, de acordo com a funcionalidade do projeto. 
Haja vista a necessidade de priorização das emissões de outorgas para uso hidroagrícolas, em conformidade com os estudos técnicos que justificaram o empreendimento, visando, sobretudo, o desenvolvimento econômico-social, à redução das desigualdades regionais no sertão e agreste alagoano e à prevenção de conflitos pelo uso desordenado das águas do canal, propõe-se uma agenda de integração entre os órgãos interessados pelos recursos hídricos do Canal, com representantes dos municípios e produtores rurais.
Entre os benefícios da auditoria, espera-se o aumento da efetividade da intervenção federal, com a implantação dos PPI e dos subsistemas de abastecimento d'água e aproveitamento hidroagrícola em comunidades rurais difusas associados ao Canal Adutor do Sertão Alagoano nos próximos cinco anos, proporcionando a utilização do potencial hídrico já disponibilizado e, dessa forma, viabilizar o desenvolvimento sustentável do sertão alagoano.
Nessa mesma senda, espera-se o aumento da eficácia da ação governamental, por meio da sincronização das obras primárias e secundárias contempladas no Canal do Sertão Alagoano, e a redução do subaproveitamento da capacidade instalada do empreendimento.
Outro resultado esperado é o aumento da eficiência e da tempestividade na alocação dos recursos públicos por parte do governo federal, com a priorização de obras que aumentem o benefício do investimento governamental, de forma a equilibrar a execução orçamentária das diversas obras e etapas do empreendimento e minimizar o custo social e o tempo de resposta do Estado à sociedade.
Espera-se que a adoção dessas recomendações permita elevar os níveis de governança relacionados à implementação de PPI e outros projetos hidroagrícolas, sob responsabilidade do Ministério da Integração Nacional, Codevasf e Governo do Estado de Alagoas, mediante o desenvolvimento de um modelo regulatório que permita um monitoramento efetivo pela sociedade e contemple o uso efetivo das águas do Rio São Francisco.
Por fim, importante ressaltar, tendo em conta as propostas a seguir apresentadas, de expedição de determinações ao Ministério da Integração Nacional e à Companhia de Desenvolvimento dos Vales do São Francisco e Parnaíba (Codevasf) , que a Portaria Segecex 13, de 27/4/2011, não obsta, em seu art. 5º, que se proponha determinação para órgãos centrais não integrantes da clientela da unidade técnica proponente quando se restringir ao objeto específico examinado. É o que se verifica neste relatório, visto que as determinações estão relacionadas diretamente ao empreendimento Canal do Sertão Alagoano. 
Proposta de Encaminhamento.
Ante o exposto, submete-se o presente relatório à consideração superior com as seguintes propostas:
Determinações
Determinar ao Ministério da Integração Nacional (MI) , com fulcro no art. 43, inciso I, da Lei 8.443/1992, combinado com o art. 250, inciso II, do Regimento Interno do Tribunal de Contas da União, considerando a promulgação da Emenda Constitucional 95, de 15/12/2016, que remeta ao TCU, no prazo de noventa dias, uma análise de viabilidade e um novo cronograma de implementação dos Projetos Públicos de Irrigação (PPI) e dos subsistemas de abastecimento d'água e aproveitamento hidroagrícola em comunidades rurais difusas ao Canal Adutor do Sertão Alagoano, com vistas a diminuir o subaproveitamento de cerca de 79% da capacidade instalada do empreendimento, com água barrada no trecho IV, Km 105, e dos recursos financeiros (cerca de 2,3 bilhões) já despendidos na obra e, sobretudo, a arrefecer os problemas crônicos e as condições socioeconômicas e ambientais desfavoráveis no Sertão Alagoano que justificaram a construção do Canal do Sertão Alagoano: escassez hídrica, subdesenvolvimento regional, baixa produção agrícola e de alimentos básicos, baixa renda familiar e pobreza, fome, desnutrição e mortalidade, com prejuízos incalculáveis ao público alvo da ação governamental;
Determinar à Companhia de Desenvolvimento dos Vales do São Francisco e Parnaíba (Codevasf) , com fulcro no art. 43, inciso I, da Lei 8.443/1992, combinado com o art. 250, inciso II, do Regimento Interno do Tribunal de Contas da União, que apresente, no prazo de noventa dias, um plano de ação, com cronograma de atividades, responsáveis pela execução das etapas e repactuação de metas junto ao Ministério da Integração Nacional para dar funcionalidade ao Canal Adutor do Sertão Alagoano, com vistas à implantação dos perímetros de irrigação associados ao referido Canal e dos subsistemas de abastecimento d'água e aproveitamento hidroagrícola em comunidades difusas na área de influência do Canal, tendo em vista o atraso na implementação das etapas úteis de derivação e o atual subaproveitamento de 79% da capacidade instalada do empreendimento, de modo a diminuir a ociosidade dos R$ 2,3 bilhões até aqui investidos no canal, os problemas crônicos e as condições socioeconômicas e ambientais desfavoráveis no Sertão Alagoano que justificaram a construção do Canal do Sertão Alagoano: escassez hídrica, subdesenvolvimento regional, baixa produção agrícola e de alimentos básicos, baixa renda familiar e pobreza, fome, desnutrição e mortalidade, com prejuízos incalculáveis ao público alvo da ação governamental.
Recomendações
Recomendar ao Ministério da Integração Nacional (MI) , com fulcro no art. 43, inciso I, da Lei 8.443/1992, combinado com art. 250, inciso III, do Regimento Interno do Tribunal de Contas da União que:
a)  em obediência ao princípio da eficiência inscrito no art. 37 da CF/88 e em conformidade ao disposto no art. 12, inciso II, da Lei 8.666/1993, uma vez se tratar de um mesmo empreendimento com diversas etapas úteis à consecução de sua funcionalidade, cujo resultado se ordena indissociavelmente a um fim imediato, tal qual motivado pelo Estudo de Viabilidade do Canal do Sertão Alagoano, avalie a adequação, a exigibilidade e a proporcionalidade em sentido estrito de se manter em ações e programas distintos as ações 140C do Programa 2077 - Agropecuária Sustentável e 10CT do Programa 2084 - Recursos Hídricos, de modo a promover uma melhor alocação dos recursos federais para sincronizar as obras primárias e derivadas do Canal, apresentando a este Tribunal, no prazo de 90 dias, uma proposta que vise equilibrar e integrar a execução orçamentária das diversas etapas do empreendimento, como também aumentar a efetividade da intervenção governamental, tendo em vista o atraso na implementação das etapas úteis de derivação do canal e o atual subaproveitamento de 79% da capacidade instalada do empreendimento, com água barrada no trecho IV, Km 105, de modo a diminuir a subutilização dos 2,3 bilhões até aqui investidos no canal, os problemas crônicos e as condições socioeconômicas e ambientais desfavoráveis no Sertão Alagoano, que ensejaram a construção do Canal do Sertão Alagoano: escassez hídrica, subdesenvolvimento regional, baixa produção agrícola e de alimentos básicos, baixa renda familiar e pobreza, fome, desnutrição e mortalidade, com prejuízos incalculáveis ao público alvo da ação governamental; e
b)  por ocasião da liberação de recursos para a execução de etapas posteriores ao trecho V do eixo primário do Canal do Sertão Alagoano, e da eventual assinatura de novos instrumentos de transferência de recursos, inclua e vincule a implementação dos sistemas derivados necessárias à funcionalidade de todos os trechos do Canal, já concluídos ou em execução, em conformidade ao disposto no art. 12, incisos II e III, da Lei 8.666/1993, de forma a sincronizar a integração das obras úteis de derivação do canal, que são finais ao empreendimento, com a expansão do eixo primário do canal, considerado meio; a equilibrar a execução orçamentária das diversas obras e etapas do empreendimento e a minimizar o custo social e o tempo de resposta do Estado à sociedade.
Recomendar ao Ministério da Integração Nacional (MI) , que juntamente com a Companhia de Desenvolvimento dos Vales do São Francisco e Parnaíba (Codevasf) e o Governo do Estado de Alagoas, representado pelas Secretarias de Estado do Meio Ambiente e dos Recursos Hídricos (Semarh) e da Agricultura, Pecuária, Pesca e Aquicultura (Seagri) , com fulcro no art. 43, inciso I, da Lei 8.443/1992, combinado com art. 250, inciso III, do Regimento Interno do Tribunal de Contas da União:
a) considerando as limitações orçamentárias e financeiras da União e a promulgação da Emenda Constitucional 95, de 15/12/2016, institua grupo de trabalho interinstitucional para apresentar, no prazo de 120 dias, estudo técnico de viabilidade para avaliar alternativas de menor custo que visem assegurar o uso das águas do Canal do Sertão Alagoano nos próximos cinco anos, tendo em vista o atraso na implementação das etapas úteis de derivação do canal e o atual subaproveitamento de 79% da capacidade instalada do empreendimento, com água barrada no trecho IV, Km 105, de modo a diminuir a subutilização dos R$ 2,3 bilhões até aqui investidos no canal; os problemas crônicos e as condições socioeconômicas e ambientais desfavoráveis no Sertão Alagoano que justificaram a construção do Canal do Sertão Alagoano: escassez hídrica, subdesenvolvimento regional, baixa produção agrícola e de alimentos básicos, baixa renda familiar e pobreza, fome, desnutrição e mortalidade, com prejuízos incalculáveis ao público alvo da ação governamental;
b) institua um comitê interinstitucional para, no prazo de 180 dias, formalizar normativo ou qualquer outro instrumento válido, que defina os elementos básicos de coordenação entre seus integrantes e a coerência entre suas ações que tenham influência ou conexão com o Canal do Sertão Alagoano, como: i. objetivos coerentes, de comum acordo, e alinhados entre todas as organizações envolvidas; ii. estrutura de governança vigente e gestão dos recursos hídricos do Canal, assim como dos papéis e das responsabilidades, incluindo-se como o esforço cooperativo será liderado; iii. mecanismos de coordenação e relacionamento horizontal entre atores públicos e privados; e iv. modelo regulatório que contemple as diversas finalidades do Canal e o uso sinérgico dos recursos hídricos captados no Rio São Francisco, haja vista a necessidade de priorização e emissão de outorgas para uso hidroagrícolas, em conformidade com os estudos técnicos que justificaram o empreendimento, visando, sobretudo, o desenvolvimento econômico-social, à redução das desigualdades regionais no sertão e agreste alagoano e à prevenção de conflitos pelo uso desordenado das águas do canal.
Recomendar ao Governo do Estado de Alagoas, representado pela Secretaria de Estado do Meio Ambiente e dos Recursos Hídricos (Semarh) , com fulcro no art. 43, inciso I, da Lei 8.443/1992, combinado com art. 250, inciso III, do Regimento Interno do Tribunal de Contas da União, que apresente, no prazo de noventa dias, um programa de comunicação e transparência a respeito da regulação e monitoramento da vazão dos recursos hídricos do Canal do Sertão Alagoano, em tempo real e de forma "on line", onde seja possível o acompanhamento pela sociedade do uso real das águas transpostas do Rio São Francisco, em cada uma das regiões e trechos do empreendimento, promovendo ainda a divulgação de publicações digitais, relatórios conjunturais, informativos aos usuários, normativos, planos e estudos para as regiões de influência do Canal do Sertão Alagoano."
2.	Ao concluir o trabalho, a equipe técnica encaminhou o relatório de auditoria produzido para comentários dos gestores, cujas conclusões transcrevo a seguir:
"Em cumprimento ao disposto nos parágrafos 144-148 das Normas de Auditoria do Tribunal de Contas da União (NATs) , aprovadas pela Portaria TCU 280/2010, alterada pela Portaria TCU 168/2011; nos parágrafos 148, 174 e 185-189 do Manual de Auditoria de Natureza Operacional, aprovado pela Portaria TCU 144/2000, revisado pela Portaria Segecex 4/2010, encaminhou-se, por meio dos Ofícios 273, 274, 275, 277, 278, 279 e 281 TCU/SECEX-AL, de 9/5/2018, uma via da versão preliminar do Relatório de Auditoria Operacional realizada no Canal do Sertão Alagoano para comentários sobre pontos relevantes do referido relatório, dirigidos aos seguintes destinatários:  Ministério da Integração Nacional (Secretaria Executiva, Secretaria de Desenvolvimento Regional (SDR) , Secretaria de Infraestrutura Hídrica) , Codevasf ( Presidência e 5ª Superintendência Regional - Penedo e Governo do Estado de Alagoas (Gabinete Civil, Semarh e Seagri) .
A análise completa dos comentários do gestor encontra-se a seguir.
Apesar das determinações e recomendações ora propostas por esse relatório de auditoria, o MI informou, em suma, que não há comentários a serem tecidos pela Secretaria de Desenvolvimento Regional e pela Secretaria de Infraestrutura Hídrica, tendo em vista que a responsabilidade pela execução das obras secundárias está a cargo da Companhia de Desenvolvimento dos Vales do São Francisco e Parnaíba (Codevasf) e do Governo do Estado de Alagoas (peça 107, p. 1-8) .
Especificamente, a 	SDR do MI mencionou que "por não fazer parte das suas atribuições regimentais o objeto da auditoria em questão, não cabe análise desta Coordenação Geral a respeito do relatório mencionado (peça 107, p. 5) .
A Codevasf manifestou-se em concordância plena com a análise do relatório preliminar do TCU. Reiterou que está apta a realizar as medidas necessárias para a implementação das obras físicas dos projetos de irrigação já mencionados anteriormente, dentro de sua missão institucional, desde que seja consignada dotação orçamentária na unidade orçamentária 53201 - Companhia de Desenvolvimento dos Vales do Parnaíba e São Francisco, aos referidos empreendimentos, no orçamento da Codevasf (peça 108, p. 3) .
Por sua vez, o Governo do Estado de Alagoas manifestou-se somente pela Semarh, por meio do Ofício 261/2019, de 12/6/2018 (peça 105) , que enviou uma tabela de comentários, sugestões e esclarecimentos ao texto do relatório de auditoria.
Particularmente quanto à recomendação IV, letra "b", do presente relatório, a Semarh comentou que o Grupo de Trabalho de Gestão do Canal do Sertão Alagoano, criado pela Portaria Semarh 151/2016, poderia ter suas competências ampliadas para atender a recomendação em tela. Em relação à recomendação proposta no item V, a Semarh mencionou que ampliará a quantidade de informações sobre a gestão das águas do Canal do Sertão Alagoano em seu site.
A Semarh noticiou que, no início de 2016, remeteu à Casa Civil do Governo de Alagoas o processo 23010.1632/2015, que contém uma proposta ao Governo de Alagoas sobre tarifas de água e rateio dos custos da operação do Canal do Sertão Alagoano. 
No mesmo sentido, a Semarh comunicou que, no início de 2016, remeteu à Secretaria de Infraestrutura de Alagoas - Seinfra processo que contém um Termo de Referência para contratação de estudos sobre a Governança e Modelo Regulatório do Canal do Sertão de Alagoas. O processo aguarda previsão orçamentária para sua licitação. 
Seguindo as diretrizes do Manual de Auditoria Operacional do TCU, incorporaram-se ao relatório as novas informações e argumentos trazidos pelos gestores das três instituições, ao se mostrarem pertinentes e esclarecedores, notadamente nos itens 39, 86, 87, 89, 91 e 93. 
Por outro lado, os demais argumentos apresentados pelos auditados não se mostraram suficientes para alterar o entendimento da equipe, pois não houve contestação de informações utilizadas, dos achados evidenciados e das propostas de determinação e recomendação apresentadas nesse relatório de auditoria."
É o Relatório.

não há.

Não atuou.

AUDITORIA OPERACIONAL. CANAL ADUTOR DO SERTÃO ALAGOANO. SISTEMAS DERIVADOS. PROJETOS PÚBLICOS DE IRRIGAÇÃO. SUBAPROVEITAMENTO DA INFRAESTRUTURA. ATRASOS NA EXECUÇÃO DOS PROJETOS DERIVADOS. USO NÃO PLANEJADO DAS ÁGUAS DO CANAL. LEI DAS ÁGUAS. COMITÊ DE BACIA HIDROGRÁFICA. DETERMINAÇÕES. RECOMENDAÇÕES. CIÊNCIA. ARQUIVAMENTO.

RELATÓRIO DE AUDITORIA (RA)

Trago à apreciação deste Colegiado a auditoria operacional no Canal Adutor do Sertão Alagoano conduzida pela então Secretaria de Controle Externo no Estado de Alagoas (Secex-AL) , contido na peça 109, realizada nas iniciativas programáticas complementares de construção do canal (Iniciativa 01LB do Programa 2084 - Recursos Hídricos) e de implantação dos Projetos Públicos de Irrigação (PPI) no Estado de Alagoas (Iniciativa 022T do Programa 2077 - Agricultura Sustentável) , questionadas quanto ao uso dos recursos hídricos disponibilizados para agricultura, abastecimento de água urbano e de outras demandas rurais difusas.
2.	O Canal do Sertão Alagoano tem por finalidade aumentar a disponibilidade hídrica para o consumo humano e para o desenvolvimento da economia local das regiões mais suscetíveis à falta desse recurso indispensável. Para isso, por meio da implantação de obras de infraestrutura hídrica, os governos federal e local buscam melhorar as condições do abastecimento de água para consumo humano e para o desenvolvimento do agronegócio.
3.	Verifica-se que o projeto tem como premissa o aumento da produção de alimentos como um meio para diminuir o quadro de fome, a desnutrição e o êxodo rural, além de aumentar a renda e o consumo médio das famílias a serem contempladas pelos Perímetro Públicos de Irrigação (PPI) , que contribuirão para a erradicação progressiva da pobreza crônica da região.
4.	O empreendimento é composto por uma estrutura principal de captação e de canalização das águas provenientes do Rio São Francisco, localizada no extremo oeste do estado de Alagoas, no município de Delmiro Gouveia, com final no município de Arapiraca, em uma extensão total de 250 km dividida em oito trechos de obras. Além desse, outros sistemas complementares devem ser construídos para possibilitar a distribuição da água para o consumo humano e para o uso nas atividades agropecuárias da região.
5.	Quanto ao canal, as obras dos primeiros 150 km foram divididas em cinco trechos, dentre os quais, três deles, relativos à aproximadamente 93km de extensão, já foram concluídos. Atualmente, o contrato do Trecho 4 (km 92,93 ao km 123,4) encontra-se em execução pela empresa Odebrecht Serviços de Engenharia e Construção S.A. e o Trecho 5 (km 123,4 ao km 150) possui contrato com a Construtora Queiroz Galvão S.A., entretanto sem ordem de serviço e sem instrumento de transferência de recursos federais. Este último contrato possui indício de irregularidade grave com recomendação de paralisação (IG-P) , nos termos do Acórdão 2957/2015-TCU-Plenário, e consta do anexo VI da Lei de Orçamento Anual (LOA 2020) .
6.	As irregularidades apontadas na construção dos Lotes 4 e 5 estão sendo tratadas nos processos TC Processo 003.632/2015-6, referente à auditoria realizada no âmbito do Fiscobras 2015, e TC Processo 006.727/2017-4, que está monitorando a determinação contida no item 9.3.2 do Acórdão 2957/2015-TCU-Plenário (TC Processo 011.156/2010-4) para a repactuação dos Contratos 19/2010 (Lote 4) e 58/2010 (Lote 5) .
7.	A canalização principal é a estrutura mais avançada do empreendimento e, anualmente, por força dos dispositivos da LDO, o Tribunal tem realizado o acompanhamento da evolução dos contratos relativos aos lotes 4 e 5. Quanto aos 100km finais, verifica-se que os três últimos lotes que completarão o projeto do Canal do Sertão, conectando a cidade de Arapiraca/AL, não têm previsão de início.
8.	Com parcela relevante do Canal do Sertão Alagoano concluída, a equipe definiu como escopo da presente fiscalização a avaliação do estágio de contratação e de implementação de seus sistemas derivados, assim como identificação de oportunidades de intervenção do Governo Federal para sincronizar as obras complementares e de integração do Canal.
II
9.	Adotados os procedimentos previstos, o primeiro achado contido no relatório relaciona-se com o subaproveitamento da capacidade de oferta hídrica já instalada do Canal do Sertão. Apesar da conclusão de mais de 100km do canal principal, existe descompasso entre a execução da adutora primária e a implementação de obras secundárias ou derivadas, que visam a distribuição dos recursos hídricos ao público-alvo do projeto.
10.	Sem a conclusão dos projetos derivados, o empreendimento não atingirá os objetivos declarados no Decreto 40.183/2015, do Estado de Alagoas. Para se ter uma ideia da situação, atualmente, a vazão outorgada pela Agência Nacional de Águas (ANA) para o Canal do Sertão é de 2,7m³/s, mas a efetivamente utilizada é de apenas 0,9m³/s. Há de se destacar que, para o atendimento da política pública definida pelo governo alagoano, o canal foi dimensionado para uma demanda hídrica de 34m³/s, ou seja, a vazão utilizada consiste em uma parcela mínima daquela inicialmente prevista.
11.	Impressiona a diferença entre a vazão contida no projeto de viabilidade e o atualmente utilizado, principalmente se promover a comparação do benefício efetivo do empreendimento em se disponibilizar apenas 0,9m³/s de água, seja para o abastecimento urbano ou para a irrigação, com os custos incorridos até o momento. Necessário, portanto, concluir uma série de Projetos Públicos de Irrigação (PPI) , que atingiriam uma área de aproximadamente 13.500 ha, e de sistemas adutores para abastecimento de água tratada em comunidades rurais difusas.
12.	Tais obras deveriam ter sido executadas logo após a conclusão das obras de canalização do Lote 4 (km 143,37) , porque os estudos de viabilidade previam que a estratégia de construção do canal principal ocorreria de forma pari passu com a execução dos sistemas derivados de modo a evitar a ociosidade dos investimentos realizados.
13.	Com certeza, este argumento foi levado em consideração quando da sua priorização em relação às demais obras financiadas com recursos públicos federais, entretanto a insuficiência de recursos orçamentários para esse destino, juntamente com o contingenciamento e anulações de créditos, tem prejudicado a utilização da infraestrutura, impedindo a reversão da situação do público-alvo desta política pública.
14.	Diante das causas apuradas, a unidade técnica apresentou propostas de encaminhamento, as quais passarei a analisar.
15.	Com relação à determinação para que o extinto Ministério da Integração Nacional (MI) , atual Ministério do Desenvolvimento Regional (MDR) , e à Codevasf promovessem a análise de viabilidade e um novo cronograma de implementação dos PPIs e subsistemas de abastecimento de água em comunidades rurais difusas ao canal, todavia entendo necessário acrescentar, no estudo a ser encaminhado a este Tribunal, a lista das obras prioritárias que serão executadas assim que os recursos orçamentários estiverem disponíveis.
16. 	Em tempos de recursos escassos, indispensável buscar efetividade nos gastos, por isso é necessário elaborar, preferencialmente por meio de critérios técnicos, uma lista de prioridade dos PPIs e dos sistemas de abastecimento de água a receberem orçamento público.
17.	Em seguida, acolho a proposta de se recomendar ao MDR que envide esforços, conjuntamente com a Codevasf, para melhorar a integração das ações 140C do Programa 2077 (Agropecuária Sustentável) e 10CT do Programa 2084 (Recursos Hídricos) , com o objetivo de promover uma melhor alocação dos recursos federais para sincronizar as obras primárias e derivadas do canal.
18.	No entanto, entendo dispensável, por ser uma recomendação, que os responsáveis apresentem uma proposta que vise equilibrar e integrar a execução orçamentária das diversas etapas do empreendimento. Entendo que essa alteração não trará prejuízos ao trabalho porquanto o próximo item contemplará, com mais força, proposta semelhante.
19.	Também acolho a proposta de vincular a implementação dos sistemas derivados de todos os trechos do Canal, que se encontram já concluídos ou que estejam em execução, previamente a liberação de recursos para as etapas posteriores ao trecho V do eixo primário e da eventual assinatura de novos instrumentos de transferência de recursos. Entretanto, com base no princípio constitucional da eficiência, julgo necessário alterá-la de recomendação para determinação. Assim, a meu ver, antes de dar continuidade aos demais trechos do eixo principal, deve-se priorizar as obras derivadas que permitirão atingir o público-alvo da política pública mencionada.
20.	Com relação à recomendação de instituição de um grupo de trabalho para a elaboração de estudo técnico que avalie as alternativas de menor custo de implantação, entendo que, nos termos da Lei 9.433/1997, mais conhecida como Lei das Águas, o fórum adequado para se discutir as questões hídricas é o Comitê de Bacia Hidrográfica da região em que se situa. Segundo essa legislação, a gestão das bacias deve ocorrer de forma descentralizada, por meio da participação dos diferentes atores do poder público (federal ou local) , dos usuários da água (agronegócio) e da sociedade civil no processo de tomada de decisão.
21.	Neste fórum de debate, discute-se o plano de recursos hídricos da bacia, que contempla o diagnóstico dos principais problemas, disponibilidades e demandas por água, além de traçar as diretrizes para a gestão dos recursos hídricos, programas, ações e recursos necessários para recuperação, visando garantir a oferta de água em qualidade e quantidade adequadas aos seus usos no presente e no futuro. 
22.	Nesse mesmo sentido, a Política Nacional de Irrigação, insculpida na Lei 12.787/2013, indica a necessidade de planejamento para o desenvolvimento da agricultura em consonância com as políticas de recursos hídricos.
23.	Outro ponto a ser tratado no Comitê pode ser a avaliação e a proposição do modelo de operação e de manutenção das infraestruturas e, principalmente, do desenvolvimento das atividades produtivas na região de influência do canal, uma vez que permanece indefinido o formato de gestão do canal e de seus sistemas complementares, se por meio de Parceria Público-Privada (PPP) , de Administração Direta, de Empresa de Economia Mista ou de Associação Civil sem fins lucrativos.
24.	Assim, em vez de criar um grupo de trabalho, conforme proposto pela equipe, peço vênias para, com base na Lei das Águas, determinar que os representantes do MDR, da Codevasf e do Governo do Estado de Alagoas e os representantes do Comitê da Bacia Hidrográfica do Rio São Francisco (CBHSF) se reúnam para elaborar o plano de recursos hídricos desse empreendimento, contemplando as alternativas de menor custo de implantação dos sistemas complementares, bem como definindo o modelo de gestão da operação e de manutenção que visem assegurar o uso das águas do Canal do Sertão Alagoano nos próximos anos.
III
25.	O segundo achado da presente auditoria deriva das consequências evidenciadas no achado anterior. A conclusão do canal principal sem a construção dos demais sistemas derivados tem resultado no uso da água diversamente ao previsto no estudo de viabilidade, seja pelo aumento das vazões captadas em pontos autorizados pela Secretaria de Estado do Meio Ambiente e dos Recursos Hídricos (Semarh/AL) ou pela captação ilegal de águas, que impactam a sustentabilidade operacional, econômica e ambiental do Canal do Sertão Alagoano.
26.	Fica patente a ocorrência de duas situações: o incremento do uso da água em relação ao inicialmente previsto em locais autorizados pela Semarh e a captação ilegal de água em pontos não autorizados.
27.	O que se observa é que o aumento da disponibilidade de água nas proximidades do canal principal, porquanto incompletos os sistemas derivados, em uma região extremamente castigada pela falta desse recurso, atraem, como se fossem fortes imãs, pessoas em busca de uma melhor qualidade de vida e de condições para exercer seu trabalho.
28.	Esses canais formam um sistema aberto e complexo, por isso a falta de gestão da infraestrutura dificulta a organização e distribuição de água conforme o plano de uso dos recursos hídricos dessa bacia e acabam por aumentar o desrespeito, o conflito e o desperdício dos usos previstos para a água. Não é possível se esquecer que são pessoas sofridas em busca de maximizar o seu bem-estar e de garantir o sustento para a sua família.
29.	Uma das possíveis consequências do aumento do consumo, de forma autorizada ou não, nos locais já concluídos, será a falta de água nos projetos de abastecimento populacional e para o agronegócio localizados à jusante do canal, tornando-os obsoletos antes mesmo de serem construídos.
30.	Além das severas secas, que ampliam a demanda pela água, as demais causas apontadas no relatório que trazem risco à sustentabilidade do empreendimento são: i) a inexistência de uma estrutura de governança, com a definição de atribuições e responsabilidades, ii) ausência de marco regulatório que estabeleça diretrizes e objetivos comuns entre os executores da política de desenvolvimento regional e iii) baixa transparência da Semarh a respeito da regulação da vazão de uso das águas do canal, que permita o acompanhamento pela sociedade.
31.	Em relação aos dois primeiros itens do parágrafo anterior, o relatório contempla a recomendação para que os principais atores se organizem com o fito de criar mecanismos de governança e gestão dos recursos do canal, bem como instituir um modelo regulatório contemplando as diversas finalidades e usos da água do canal.
32.	Da mesma forma como desenvolvido no achado anterior, peço vênias para divergir da proposta, pois considero que o Comitê da Bacia Hídrica do Rio São Francisco (CBHSF) é o fórum adequado para se reunir os principais atores e criar os mecanismos de governança necessários. Assim, em complemento à determinação realizada no achado anterior, considero importante incluir a necessidade de o CBHSF, em conjunto com os demais atores, desenvolver os mecanismos de governança e o modelo regulatório de uso dos recursos do Canal do Sertão Alagoano.
33.	Por fim, acolho a proposta de se recomendar à Semarh/AL que incremente a transparência dos processos de outorgas concedidas e em análise, sem se olvidar da necessidade de se realizar o monitoramento e a sua divulgação na internet, de preferência em tempo real, do uso das águas provenientes do Rio São Francisco que compõem o empreendimento como um todo.
34.	Considero que o trabalho conseguiu expor as barreiras existentes que estão impedindo o uso dos recursos hídricos disponibilizados a partir da conclusão parcial do canal principal, seja pela necessidade de se construir as novas estruturas derivadas de abastecimento e de irrigação ou pela captação da água, de forma legal ou ilegal, em quantidades superiores ao previsto nos estudos de viabilidade. Ademais, importante incluir o Comitê da Bacia Hidrográfica do Rio São Francisco nas discussões acerca do uso, da resolução dos conflitos e do modelo de regulação desse precioso recurso natural.
35.	Em tempo, inobstante as críticas que frequentemente faço acerca dos possíveis impactos que a transposição poderá causar ao Rio São Francisco, entendo que, nesse momento, as determinações que ora proponho à este Colegiado, por promover que as discussões de interesse público ocorram no âmbito do Comitê de Bacia do Rio São Francisco, têm o condão de contribuir na gestão, no desenvolvimento e na proteção dos recursos hídricos deste corpo hídrico vital para diversas regiões brasileiras. Vejo, assim, que as decisões a serem tomadas daqui para a frente possam considerar a sustentabilidade econômica e ambiental não somente dos projetos de transposição, mas de todo o Rio São Francisco.
	Diante de todo o exposto, pugno que este Colegiado aprove a minuta de acórdão que ora submeto à deliberação.
TCU, Sala das Sessões Ministro Luciano Brandão Alves de Souza, em 27 de maio de 2020.
AROLDO CEDRAZ 
Relator